臺灣高等法院民事判決　　　　　　　　　 92年度上字第262號
上　訴　人　未○○
　　　　　　辰○○
　　　　　　巳○○
　　　　　　午○○
　　　　　　寅○○
　　　　　　申○○
　　　　　　卯○○
　　　　　　丑○○
　　　　　　地　○
　　　　　　宇○○
　　　　　　乙○○
　　　　　　丙○○
　　　　　　亥○○○
　　　　　　辛○○
　　　　　　戌○○○
共　　　同　鄭文龍律師
訴訟代理人
複 代 理人　蔡志揚律師
視同上訴人　酉○○（林沛然之承受訴訟人）
　　　　　　子○○
　　　　　　癸○○
　　　　　　壬○○
　　　　　　丁○○
　　　　　　己○○
　　　　　　庚○○
　　　　　　戊○○
　　　　　　甲○○
被 上 訴人　天○○
訴訟代理人　簡長順律師
複 代 理人　黃紋秋
上列當事人間請求拆屋還地事件，上訴人對於中華民國91年11月
13日臺灣板橋地方法院88年度訴字第2000號第一審判決提起上訴
，本院於94年6月14日言詞辯論終結，判決如下：
    主  文
原判決(一)第一項關於命上訴人宇○○、乙○○、丙○○、亥○○
○、李財褔、戌○○○連帶給付超過自民國83年11月1日起算部
分；(二)第二項關於命上訴人地○給付超過自民國83年11月1日起
算部分；(三)第三項關於命上訴人申○○、卯○○、丑○○連帶給
付超過自民國83年11月1日起算部分；(四)第四項關於命上訴人寅
○○、未○○、午○○、巳○○、辰○○及視同上訴人酉○○給
付超過自民國83年11月1日起算部分，及上開部分假執行之宣告
，暨訴訟費用之裁判均廢棄。
前開廢棄部分，被上訴人在第一審之訴及其假執行之聲請均駁回
。
其餘上訴駁回。
上訴費用由上訴人負擔。
    事實及理由
甲、程序方面：
一、被上訴人於原審依民法第767 條及繼承之法律關係，請求上
    訴人宇○○、乙○○、丙○○、亥○○○、李財褔、戌○○
    ○（下稱上訴人宇○○等6 人）、與原審共同被告楊子○○
    、癸○○、壬○○、丁○○、己○○、庚○○、戊○○、甲
    ○○（下稱視同上訴人楊子○○等8 人）應將坐落台北縣鶯
    歌鎮○○段799 地號土地上之建物（即門牌號碼為台北縣鶯
    歌鎮○○○路36號）拆除，並將土地返還予被上訴人及全體
    共有人，其訴訟標的對於視同上訴人楊子○○等8 人必須合
    一確定，故上訴人宇○○等6 人上訴之效力自應及於未提起
    上訴之楊子○○等8人，爰併列楊子○○等8人為上訴人。
二、原審共同被告林沛然於民國 (下同）91年9 月24日死亡，由
    酉○○繼承，有林沛然繼承系統表、戶籍謄本、臺北縣樹林
    地政事務所92年12月8日北樹地登字第0920026290 號函檢附
    林沛然除戶戶籍謄本、繼承系統表、臺灣板橋地方法院91年
    11月20日板院通民玉繼字第985 號函、土地登記申請書、建
    物登記謄本附卷可參（見本院1 卷99─106、110─146頁)，
    經其聲明承受訴訟，核無不合，應予准許。又被上訴人於原
    審依民法第767 條及繼承之法律關係，請求上訴人寅○○、
    未○○、午○○、巳○○、辰○○（下稱上訴人寅○○等5
    人）、與原審共同被告林沛然應將坐落台北縣鶯歌鎮○○段
    802 地號土地上之建物（即門牌號碼為台北縣鶯歌鎮○○○
    路30號）拆除，並將土地返還予被上訴人及全體共有人，其
    訴訟標的對於林沛然之承受訴訟人酉○○即必須合一確定，
    故上訴人寅○○等5 人上訴之效力自應及於未提起上訴之酉
    ○○，亦併列酉○○為上訴人。
三、視同上訴人楊子○○、癸○○、壬○○、丁○○、己○○、
    庚○○、戊○○、甲○○、酉○○等受合法通知，無正當理
    由，未於言詞辯論期日到場，核無民事訴訟法第386 條所列
    各款情形，此部分爰依上訴人之聲請，由其一造辯論而為判
    決。
乙、實體方面：
一、被上訴人起訴主張：坐落台北縣鶯歌鎮○○段799、800、80
    1、802、803地號土地（以下依序稱799、800、801、802、8
    03地號土地），係被上訴人與上訴人申○○、寅○○、地○
    、卯○○、丑○○、未○○、午○○、巳○○、辰○○、視
    同上訴人酉○○之被繼承人林沛然（下稱上訴人申○○等10
    人）及原審共同被告林永順、林義民、林永盛、林永基所共
    有，上訴人宇○○等6人、視同上訴人楊子○○等8人、及原
    審共同被告黃培彰、黃玉葉則非所有權人，詎渠等均未經全
    體共有人同意，上訴人宇○○等6 人及視同上訴人楊子○○
    等8人共有門牌號碼為台北縣鶯歌鎮○○○路36號建物（下
    稱36號建物），占用如原判決附圖（下稱附圖）所示，799
    地號土地，面積40平方公尺；上訴人地○所有門牌號碼台北
    縣鶯歌鎮○○○路34號建物（下稱34號建物），占用如附圖
    所示，800地號土地，面積136平方公尺；上訴人申○○、卯
    ○○、丑○○共有門牌號碼台北縣鶯歌鎮○○○路32號建物
    （下稱32號建物），占用如附圖所示，801 地號土地，面積
    124平方公尺；寅○○等5人與視同上訴人酉○○共有門牌號
    碼台北縣鶯歌鎮○○○路30號建物（下稱30號建物），占用
    如附圖所示，802地號土地，面積120平方公尺；原審共同被
    告黃培彰、林永順、林義民、林永盛、林永基共有門牌號碼
    台北縣鶯歌鎮○○○路28號建物（下稱28號建物），占用如
    附圖所示，803 地號Ａ部分土地，面積82平方公尺；原審共
    同被告黃玉葉所有門牌號碼台北縣鶯歌鎮○○○路26號建物
    （下稱26號建物），占用如附圖所示803 地號土地Ｂ部分，
    面積27平方公尺，是上開上訴人、視同上訴人、及原審共同
    被告等人所有之26號─36號建物，無權占用系爭799、800、
    801、802、803 地號土地，依法應予以拆除，將土地返還被
    上訴人及全體共有人，並給付相當於租金之損害金等語。爰
    依所有物返還請求權及不當得利之法律關係，求為命(一)上訴
    人申○○、卯○○、丑○○應將坐落801 地號土地上，32號
    建物拆除，將土地返還予被上訴人及全體共有人，並自73年
    11月1 日起，至返還土地日止，按年連帶給付被上訴人新台
    幣 (下同）18,873元；(二)上訴人寅○○、未○○、午○○、
    巳○○、辰○○及林沛然應將802 地號土地上，30號之建物
    拆除，將土地返還予被上訴人及全體共有人，並自73年11月
    1日起，至返還土地止，按年連帶給付被上訴人14,661元；
    (三)上訴人地○應將800 地號土地上，34號之建物拆除，將土
    地返還予被上訴人及全體共有人，並自73年11月1 日起，至
    返還土地止，按年給付被上訴人18,364元；(四)原審共同被告
    黃培彰、林永順、林義民、林永盛、林永基應將坐落803 地
    號土地上，28號之建物拆除，將土地返還予被上訴人及全體
    共有人，並自73年11月1 日起，至返還土地止，按年連帶給
    付被上訴人8,418元；(五)上訴人宇○○等6人、及視同上訴人
    楊子○○等8人應將799地號土地上，36號之建物拆除，將土
    地返還予被上訴人及全體共有人，上訴人宇○○等6 人，及
    視同上訴人子○○、癸○○應自73年11月1 日起，至返還土
    地止，按年連帶給付被上訴人6,160 元；(六)原審共同被告黃
    玉葉應將803 地號土地上，26號之建物拆除，將土地返還予
    被上訴人及全體共有人，並自73年11月1 日起，至返還土地
    止，按年給付被上訴人2,911 元之判決【原審就拆屋還地部
    分為被上訴人勝訴之判決，損害金部分則為被上訴人部分勝
    訴之判決。上訴人就其敗訴部分聲明不服，被上訴人就其敗
    訴部分未據聲明不服，原審共同被告黃培彰、林永順、林義
    民、林永盛、林永基、黃玉葉就其敗訴部分，亦未聲明不服
    】。並答辯聲明：上訴駁回。
二、上訴人則以：原判決命上訴人給付自73年11月1 日起相當於
    租金之不當得利，顯已逾5 年時效；又系爭36號、34號、32
    號建物，分別為73歲之上訴人宇○○、76歲之上訴人地○、
    82歲之上訴人申○○獨居之處所，30號建物則為上訴人辰○
    ○、巳○○、午○○所賴以維生，且30號─36號之系爭建物
    ，為連棟老舊之建物，拆屋顯有困難，並影響左右鄰舍之安
    危，又系爭30號─36號建物，除占用系爭799、800、801、8
    02號土地外（下稱系爭土地），尚占用同上段797、798、80
    4、805、824、825、826 等地號土地，而被上訴人對系爭建
    物非占用系爭土地部分無權拆除，則系爭土地將成畸零殘缺
    的土地，對僅有8分之1應有部分之被上訴人而言，並無拆屋
    之利益，是被上訴人訴請拆屋，顯係權利濫用。再除上訴人
    宇○○等6人、及視同上訴人楊子○○等8人外，其餘之上訴
    人及視同上訴人均為共有人，而其等之建物面積相當於其土
    地之應有部分，故其等在系爭土地建屋，係合法行使土地所
    有權，卻因應有部分很少之共有人即被上訴人權利濫用，頓
    失維生之所依。故被上訴人訴請拆屋還地，實有違權利濫用
    禁止原則等語，資為抗辯。並上訴聲明：(一)原判決不利於上
    訴人部分廢棄。(二)右廢棄部分，被上訴人在第一審之訴駁回
    。
三、經查，系爭799、800、801、802、803 地號土地，係被上訴
    人與上訴人申○○等10人，及原審共同被告林永順、林義民
    、林永盛、林永基等人所共有，上訴人宇○○等6 人、視同
    上訴人楊子○○等8人則非所有權人。上訴人宇○○等6人及
    視同上訴人楊子○○等8 人共有之36號建物，占用如附圖所
    示，799 地號土地，面積40平方公尺；上訴人地○所有之34
    號建物，占用如附圖所示，800地號土地，面積136平方公尺
    ；上訴人申○○、卯○○、丑○○共有之32號建物，占用如
    附圖所示801地號土地，面積124平方公尺；寅○○等5 人與
    視同上訴人酉○○共有之30號建物，占用如附圖所示，802
    地號土地，面積120 平方公尺等事實，為兩造所不爭執，並
    有土地登記簿謄本在卷可按（見原審卷7─36頁，本院2卷96
    ─169 頁），並經原法院會同地政事務所測量人員及本院至
    現場履勘屬實，有勘驗筆錄、複丈成果圖、及照片在卷足憑
    （見原審1卷239、240頁，本院1卷290─292頁），堪信此部
    分為真實。
四、上訴人辯稱：兩造間就系爭土地有分管契約云云。但為被上
    訴人所否認，上訴人就此又未能舉證以實其說，況苟有分管
    契約存在，被上訴人就系爭799、800、801、802地號土地，
    應有實際使用之範圍，然上開土地全部為上訴人及視同上訴
    人所占用，被上訴人並未使用系爭土地，衡情與分管之事實
    有違。又上訴人宇○○等6人、及視同上訴人楊子○○等8人
    並非所有權人，對上開土地更無分管權利之可言。是上訴人
    空言主張有分管之事實，即不足採。
五、按所有人對於無權占有其所有物者得請求返還之，又各共有
    人對第三人得就共有物之全部，為本於所有權之請求，民法
    第767條、第821條定有明文。復按未經共有人協議分管之共
    有物，共有人對共有物之特定部分占用收益，須徵得他共有
    人全體之同意。如未經他共有人同意而就共有物之全部或一
    部任意占用收益，他共有人得本於所有權請求除去其妨害或
    請求向全體共有人返還占用部分（最高法院74年度第2 次民
    事庭會議決議意旨參照）。查，上訴人申○○、寅○○、地
    ○、卯○○、丑○○、未○○、午○○、巳○○、辰○○、
    及視同上訴人酉○○等人雖為系爭土地之共有人，但渠等所
    有之建物未經全體共有人為分管之協議，占用共有物之特定
    部分，被上訴人依據所有權之法律關係請求渠等拆屋還地，
    並將土地返還予被上訴人及全體共有人，自屬有據。
六、上訴人宇○○等6 人辯稱：系爭36號建物坐落之799、及798
    地號土地，係早年向上訴人之母親陳阿玉及陳阿玉之親戚陳
    遠民承租，伊等係有權使用系爭799 地號土地云云，固據提
    出收據3紙、存證信函2紙及認證書1 紙為證。惟查，上訴人
    宇○○等6人提出之收據中，其中1紙係記載「茲收69年度及
    舊欠地租金，新台幣14,820元，收款人陳遠民、陳李紅綢」
    （見本院1卷251頁），並無承租人及租賃標的之記載，且收
    款人陳遠民、陳李紅綢亦非799 地號土地之所有權人，故該
    收據自無法為上訴人宇○○等人有支付79 9地號土地租金之
    證明；另1 紙收據固記載「茲收到李月、李幼、李峰代理人
    宇○○女士繳來75年度全年期土地租金新台幣17,340元，收
    款人陳遠民，中華民國76年元月10日」（見本院1卷251頁）
    ，但亦未記載承租之標的，且收款人陳遠民非799 地號之所
    有權人，自亦不能為上訴人宇○○等人承租799 地號土地之
    證明；另1紙收據係記載「乙○○、宇○○、辛○○等3人繳
    陳遠民先生坐落鶯歌鎮○○里○○○路36號地基租金81年至
    87 年計123,180元正，分6 期繳納．．．．收款人陳遠民」
    （見本院1卷252頁），惟查，系爭36號建物坐落之基地為79
    8、799地號土地，其中798 地號土地之所有權人係陳遠民，
    為上訴人宇○○等人所不爭執（見本院1 卷241、242頁），
    是上開收據應係給付798地號土地之租金，與系爭799地號土
    地無涉；另認證書及存證信函係訴外人陳遠民催告李幼、李
    月、李峰等人給付鶯歌鎮○○○段177─11、177─27地號土
    地租金及李幼等人給付租金之存證信函（見本院1卷253─25
    5頁），然查，799地號重測前為鶯歌鎮○○○段177─5地號
    ，有土地登記簿附卷可稽（見本院2 卷96頁），與上開認證
    書及存證信函所載之鶯歌鎮○○○段177─11、177─27地號
    土地無涉，且陳遠民非799 地號土地之所有權人，已如前述
    ，故上開認證書及存證信函亦無法為宇○○等人承租799 地
    號土地之證明。是宇○○等6人及視同上訴人楊子○○等8人
    共有之36號建物占用799 地號土地部分，既未徵得全體所有
    權人同意，自屬無權占有，故上訴人宇○○等6 人上開所辯
    ，即無足採。
七、上訴人又辯稱：被上訴人訴請拆屋還地，顯屬權利濫用云云
    。惟按民法第148 條係規定行使權利，不得以損害他人為主
    要目的。但若當事人行使權利，雖足使他人喪失利益，但非
    以損害他人為主要目的，即不在該法條所定範圍內（最高法
    院45年台上字第105 號判例意旨參照）。查，系爭799、800
    、801、802地號以87年7 月（本件係88年11月起訴）公告現
    值計算，每平方公尺依序為50,600元、45,689元、44,700元
    、42252 元，有土地登記簿謄本在卷可按（見原審1卷7、13
    、19、25頁），而上訴人及視同上訴人等占用系爭土地之面
    積分別為40平方公尺、136平方公尺、124平方公尺、120 平
    方公尺，合計公告現值高達18,850,774元，衡諸常情，市價
    當在此之上，反觀上訴人及視同上訴人等所有之系爭30號至
    36號建物，係老舊建物，業據原審及本院勘驗屬實，有勘驗
    筆錄及照片在卷可憑（見原審1卷249頁，本院1卷290─292
    、220、249、250、217、218、256、257、258、259、216、
    219、260、261 頁），則系爭建物之價值顯不及系爭土地，
    且被上訴人雖有系爭799、800、801、802地號土地應有部分
    8 分之1，惟因該4筆土地均為上訴人及視同上訴人等所有之
    建物占用，被上訴人均無法使用，又需繳納地價稅，故訴請
    拆屋還地，係其土地所有權之正當行使，雖不免使上訴人及
    視同被上訴人等喪失利益，但非以損害其等為主要目的，則
    揆諸前開說明，自無權利濫用之可言，亦無違反誠信原則情
    形。上訴人上開所辯，亦不足採信。
八、末按依不當得利之法則請求返還不當得利，以無法律上之原
    因而受利益，致他人受有損害為其要件，故其得請求返還之
    範圍，應以對方所受之利益為度，非以請求人所受損害若干
    為準，無權占有他人土地，可能獲得相當於租金之利益為社
    會通常之觀念（最高法院61年度台上字第1695號判例意旨參
    照）。本件上訴人無權占有系爭土地，已如前述，其因而受
    有相當於租金之利益，自應將其利益返還予被上訴人。惟租
    金之請求權因5年間不行使而消滅，既為民法第126條所明定
    ，至於其他無租賃契約關係之賠償，名稱雖與租金有異，然
    實質上仍為使用土地之代價，債權人應同樣按時收取，不因
    其契約未成立，而謂時效之計算應有不同（最高法院49年台
    上字第1730號判例意旨參照）。查本件訴訟繫屬時為88年11
    月1日，則依上開說明，被上訴人就此部分之請求得追溯5年
    期間即自83年11月1 日起算，其逾此範圍之請求，於法不合
    ，不應准許。又城市建物基地之租金，以不超過土地及其建
    築物申報總價額年息百分之10為限，土地法第97條、第105
    條定有明文。查系爭土地之地目為「建」，系爭土地位於台
    北縣鶯歌鎮商業區，部分建物出租他人經營服飾店、販賣檳
    榔、及刻印店，交通及生活機能堪稱甚佳等情，有系爭土地
　　登記謄本及勘驗筆錄在卷可憑（見本院1卷291頁，原審1卷2
    47頁）是以，原審斟酌基地之位置、上訴人及視同上訴人利
    用基地之經濟價值、所受之利益等，認上訴人使用系爭土地
    之對價以土地申報地價年息百分之3 計算，尚非無據。又被
    上訴人就系爭土地之持分均為8分之1，是其得請求上訴人及
    視同上訴人返還之不當得利金額及計算方法均如原判決附表
    二所示。從而，被上訴人請求上訴人及視同上訴人連帶給付
    自83年11月1 日起，至返還系爭土地之日止，按年給付如原
    判決附表二所示之金額，為有理由，應予准許，逾此部分請
    求，於法不合，不應准許。
九、綜上所述，被上訴人依所有物返還請求權及不當得利之法律
    關係，請求(一)上訴人宇○○、乙○○、丙○○、亥○○○、
    李財褔、戌○○○及視同上訴人楊子○○、癸○○、壬○○
    、丁○○、己○○、庚○○、戊○○、甲○○應將坐落於台
    北縣鶯歌鎮○○段799 號土地上，如附圖所示，面積40平方
    公尺，門牌號碼為台北縣鶯歌鎮○○○路36號建物拆除，將
    土地返還予被上訴人及全體共有人；上訴人宇○○、乙○○
    、丙○○、亥○○○、李財褔、戌○○○應自83年11月1 日
    起，至返還土地止，按年連帶給付被上訴人1,848 元。(二)上
    訴人地○應將坐落同上段800 地號土地上，如附圖所示，面
    積136 平方公尺，門牌號碼為同上路34號建物拆除，並將土
    地返還予被上訴人及全體共有人。並自83年11月1 日起，至
    返還土地止，按年給付5,504 元。(三)上訴人申○○、卯○○
    、丑○○應將坐落同上段801 地號土地上，如附圖所示，面
    積124 平方公尺，門牌號碼為同上路32號建物拆除，將土地
    返還予被上訴人及全體共有人，並自83年11月1 日起，至返
    還土地止，按年連帶給付4,876 元。(四)上訴人寅○○、未○
    ○、午○○、巳○○、辰○○及視同上訴人酉○○應將坐落
    同上段802地號土地上，如附圖所示面積120平方公尺，門牌
    號碼為同上路30號建物拆除，將土地返還予被上訴人及全體
    共有人，並自83年11月1 日起，至返還土地止，按年連帶給
    付4,398元部分，為有理由，應予准許。逾此所為請求，為
    無理由，應予駁回。原審就超過上開應准許部分，為上訴人
    及視同上訴人敗訴之判決，並為假執行之宣告，自有未洽。
    上訴意旨就此部分指摘原判決不當，求予廢棄改判，為有理
    由。至於上開應准許部分，原審判命上訴人給付，並為假執
    行之宣告，核無違誤，上訴意旨，就此部分，仍執陳詞，指
    摘原判決不當，求予廢棄，為無理由，應駁回其上訴。
十、本件事證已臻明確，兩造其餘攻擊、防禦方法經審酌後，認
    與判決結果無涉，爰無一一論述之必要，併此敘明。
十一據上論結，本件上訴為一部有理由，一部無理由，依民事訴
    訟法第450條、第449條第1項、第79條，判決如主文。
中　　華　　民　　國　　94　　年　　6 　　月　　28　　日
                  民事第四庭審判長法　官  張劍男
                                  法　官  彭昭芬
                                  法　官  蔡芳齡
正本係照原本作成。
如不服本判決，應於收受送達後20日內向本院提出上訴書狀，其
未表明上訴理由者，應於提出上訴後20日內向本院補提理由書狀
（均須按他造當事人之人數附繕本）上訴時應提出委任律師或具
有律師資格之人之委任狀；委任有律師資格者，另應附具律師資
格證書及釋明委任人與受任人有民事訴訟法第466條之一第一項
但書或第二項（詳附註）所定關係之釋明文書影本。
中　　華　　民　　國　　94　　年　　7 　　月　　5 　　日
　　　　　　　　　　　　　　　　　書記官  蔡錦輝
附註：
民事訴訟法第四百六十六條之一（第一項、第二項）：
對於第二審判決上訴，上訴人應委任律師為訴訟代理人。但上訴
人或其他法定代理人具有律師資格者，不在此限。
上訴人之配偶、三親等內之血親、二親等內之姻親，或上訴人為
法人、中央或地方機關時，其所屬專任人員具有律師資格並經法
院認為適當者，亦得為第三審訴訟代理人。
